【裁判字號】    94,上更(一),295
【裁判日期】    950511
【裁判案由】    違反廢棄物清理法
【裁判全文】
臺灣高等法院高雄分院刑事判決     94年度上更(一)字第295號
上  訴  人
即  被  告  丙○○
上  訴  人
即  被  告  甲○○
上列上訴人等因違反廢棄物清理法案件，不服臺灣屏東地方法院
91年度訴字第401 號中華民國91年8 月15日第一審判決（起訴案
號：臺灣屏東地方法院檢察署89年度偵字第4546號），提起上訴
，經判決後，由最高法院發回更審，本院判決如下：
     主  文
原判決撤銷。
丙○○未領有廢棄物處理許可文件，從事廢棄物處理，處有期徒
刑壹年陸月。
甲○○無罪。
     事  實
一、丙○○於87年11月12日，向乙○○（另移檢察官偵辦）承租
    其兄甲○○與其母王方秀英所有、坐落屏東縣潮州鎮○○段
    第1277號（原地號為屏東縣潮州鎮○○○段916 地號）土地
    （下稱系爭土地），約定每年換約1 次。詎至88年11月間換
    約時，乙○○明知未經主管機關許可，不得提供土地堆置廢
    棄物，竟提供系爭土地予具有犯意聯絡之丙○○傾倒廢棄物
    。丙○○明知其未向環境保護主管機關申請核發廢棄物處理
    許可文件，不得從事廢棄物處理，且未經主管機關許可，不
    得提供土地供人堆置廢棄物，竟基於從事廢棄物處理之犯意
    ，自88年11月間某日起，在上開土地接受不特定之人載運塑
    膠袋、廢棄木條、電纜線等一般廢棄物，至上開土地內已開
    挖之坑地傾倒、回填，丙○○並加以掩埋處理，以此牟取暴
    利。嗣於89年3 月2 日15時30分許及同年4 月18日11時許，
    2 次為屏東縣環保局稽查人員先後在上址查獲。
二、案經屏東縣政府函送台灣屏東地方法院檢察署檢察官偵查起
    訴。
     理  由
甲、上訴駁回部分（被告丙○○部分）
  一、訊據上訴人即被告丙○○矢口否認有違反廢棄物清理法之
      犯行，辯稱：我沒有在該處傾倒垃圾，承租土地之初，原
      本是要種植藥草，因該地沒水沒電，藥草種不活，經過1
      、2 年後，想再種藥草看看，所以才在該地挖掘坑洞，準
      備儲存雨水，並埋設電線桿，坑洞裡的垃圾是被人偷倒的
      云云。惟查：
    (一)屏東縣環境保護局稽查人員分別於89年3 月2 日及同年4
      月18日，先後2 次至上訴人丙○○承租之上開土地稽查，
      發現「現場因濫採砂石後之坑洞，回填廢棄物塑膠」（89
      年3 月2 日稽查結果）、「現場有1 部怪手挖採坑洞，深
      約5 公尺、長約8 公尺、寬約5 公尺，旁有堆置木條，欲
      準備掩埋，現場作業人員是丙○○」（89年4 月18日稽查
      結果）等情，此有屏東縣環境保護局稽查記錄2 份及現場
      照片多張在卷可稽，證人即屏東縣環境保護局稽查人員郭
      東昌於偵查中結證：我們查獲時，丙○○在現場‧‧‧另
      89年4 月18日上午11點，我們查到丙○○駕駛怪手在挖坑
      洞，要掩埋廢棄之木材，當時一部份木材還在車上，一部
      份已倒進坑洞‧‧‧2 次查獲地點相距約3 、40公尺左右
      ，89年3 月2 日查獲時，丙○○有聯絡甲○○過來等語（
      見90年2 月26日偵訊筆錄）。證人郭東昌於偵查中向檢察
      官所為之陳述，既依法具結，並無顯不可信之情況，依刑
      事訴訟法第159 條之1 第2 項規定自有證據能力，得為證
      據。嗣其於本院前審調查中仍結證：「（問：丙○○在現
      場做什麼﹖）答：他開著怪手，用沙子在埋東西」「（問
      ：是不是在埋照片上所示廢棄物？（提示偵查卷照片）答
      ：他開怪手是89年4 月18日這1 次，他開怪手像是在埋東
      西」「（問：4 月18日有卡車載廢棄物往坑洞倒是不是？
      （提示偵查卷第14頁照片）答：是的」等語（見91年11月
      11 日 本院訊問筆錄）。另觀之卷附稽查照片，清楚可見
      挖掘之坑洞面積甚大，顯非用以埋設電線桿；且坑洞內並
      無鋪設防水布，如何能供儲存雨水之用？坑洞內填滿塑膠
      袋、廢電纜及廢棄木材，丙○○所駕駛之挖土機停放於坑
      洞旁，挖土機之挖掘爪正在坑洞內挖掘，挖土機旁堆置為
      數甚多之廢棄木材，土地周圍毫無規劃種植農作物所需之
      溝渠、田埂、抽水機等物，另偵查卷第14頁照片，有載滿
      廢棄木材之大貨車一部，以車斗面向坑洞之方式停放，顯
      見上訴人丙○○所挖掘之坑洞係為回填廢棄物之用，而當
      時丙○○正在掩埋廢棄物，一部份廢棄木材還在車上，一
      部份已倒進坑洞。足見被告丙○○提供系爭土地供不特定
      人傾倒廢棄物，並從事廢棄物掩埋處理之行為，至為明確
      。至於證人丁○○於本院審理時雖證述：丙○○有委託我
      去他所承租之土地樹立電線桿，順便叫我挖個大洞，說要
      儲水，但環保局人員說不行在那裡作業，我就走了等語，
      惟查卷附之89年4 月18日屏東縣環境保護局廢棄物稽查紀
      錄及現場照片觀之（見偵查卷第12-14 頁），現場有1部
      怪手挖採坑洞，深約5 公尺，長約8 公尺，寬約5 公尺，
      旁邊堆置有木條，欲準備掩埋等情，且該坑洞內並無舖設
      防水布，顯非供儲存雨水之用甚明，足見證人丁○○上開
      證述，無非事後迴護被告之詞，且與實情不符，自難採為
      有利於被告之認定。
    (二)系爭土地係乙○○於87年11月12日以每年5 萬元之代價出
      租予丙○○，約定1 年換約1 次，乙○○共收取3 年15萬
      元之租金等情，業據證人乙○○於偵查中結證無訛（見偵
      查卷第59頁），並有土地租約書1 紙在卷可稽，且為被告
      於本院審理中供述明確。而證人乙○○於檢察官偵查中既
      依法具結，且其陳述並無顯不可信之情況，依刑事訴訟法
      第159 條之1 第2 項規定，自得為證據。而本件系爭土地
      於89年3 月2 日及同年4 月18日先後被屏東縣環保局人員
      查獲被傾倒廢棄物，均在被告丙○○承租及管領系爭土地
      期間甚明。而系爭土地第1 次被查獲傾倒廢棄物之時間係
      89年3 月2 日，已如前述。而依卷附之89年3 月2 日之屏
      東縣環境保護局廢棄物稽查紀錄記載：現場因濫採砂石後
      之坑洞，回填廢棄物等語及現場照片觀之（見偵查卷第7
      至9 頁），該系爭土地被挖洞回填廢棄物，已有一段時間
      ，且上開土地上廢棄物傾倒區長約280 公尺，寬約60公尺
      ，有害廢棄物估計為7,050 公噸，其餘為建築廢棄物，有
      屏東縣政府91年12月9 日屏府環廢字第0910197729號函在
      卷可按，則合理推算，被告丙○○應自88年11月間換約之
      後，即開始提供系爭土地供不特定之人載運一般廢棄物傾
      倒，並作廢棄物掩埋處理行為，應無疑義。
    (三)又系爭土地廢棄物傾倒區長約180 公尺，寬約60公尺（其
      長寬均非直線，有不規則之凹陷），有害廢棄物估計為
      7,050 公噸，其餘為建築廢棄物，此有屏東縣政府91年12
      月9 日屏府環廢字第0910197729號函可稽，該廢棄物傾倒
      區既如此廣大，且系爭土地被屏東縣環保局人員於89年3
      月2 日及同年4 月18日查獲傾倒廢棄物，均在被告丙○○
      承租管領系爭土地期間，未見其向警方報案被人傾倒廢棄
      物。且89年4 月18日，被告丙○○仍在現場以怪手挖取坑
      洞，以作為回填廢棄物之用，足見被告所辯：系爭土地上
      廢棄物係遭人任意傾倒云云，無非卸責之詞，不足採信。
      本件事證明確，被告之犯行，堪以認定。
  二、按行為後法律有變更者，適用裁判時之法律；但裁判前之
      法律有利於行為人者，適用最有利於行為人之法律；刑法
      第2條 第1 項定有明文。上訴人丙○○行為後，廢棄物清
      理法業於90年10月24日修正公布，修正前廢棄物清理法第
      22條第2項 第3 款、第4 款規定，移置修正後第46條第1
      項第3 款、第4 款，其法定刑由「1 年以上5 年以下有期
      徒刑，得併科1 百萬元以下罰金」，修正為「1 年以上5
      年以下有期徒刑，得併科新臺幣3 百萬元以下罰金」，經
      核新舊法刑度相同（主刑均為1 年以上5 年以下有期徒刑
      ；罰金刑部分舊法係規定1 百萬元以下『罰金』，新法則
      為『新臺幣』3 百萬元以下罰金），其犯罪構成要件之條
      文內容，亦未修正，經比較新舊法之結果，新法並無不利
      於被告2 人之情形，是依刑法第2 條第1 項前段規定，自
      應適用新法。核被告丙○○所為，係犯修正後廢棄物清理
      法第46條第1 項第3 款未經主管機關許可，提供土地堆置
      、回填廢棄物之罪及同條第1 項第4 款之未依規定領有廢
      棄物處理許可文件，從事廢棄物處理之罪。公訴人誤以修
      正前之廢棄物清理法第22條第2 項第3 款、第4 款之刑責
      ，較修正後廢棄物清理法第46條第3 款、第4 款之刑責為
      輕，而應適用修正前之廢棄物清理法，顯有未洽。被告與
      乙○○就上開提供土地堆置、回填廢棄物之犯行，有犯意
      聯絡與行為分擔，為共同正犯。又被告係1 行為觸犯2 罪
      名，應依想像競合犯之規定從一重之未依規定領有廢棄物
      處理許可文件，從事廢棄物處理罪處斷。又按廢棄物清理
      法第46條第1 項第4 款之犯罪，係以未依同法第41條第1
      項規定領得廢棄物清除、處理許可文件之人，作為犯罪主
      體，再依該第41條第1 項前段以觀，乃謂從事廢棄物清除
      、處理業務者，應申請核發許可文件。是本罪之成立，本
      質上即具有反覆性，倘行為人基於概括之犯意，在密切接
      近之一定時間及空間內反覆從事廢棄物之清除、處理，無
      非執行業務所當然，於行為概念上，應認為包括的一罪，
      無連續犯或併合論罪可言，併此明。
  三、原審予以被告丙○○論科，固非無見，惟查：(一)被告丙○○所為係修正後廢棄物清理法第46條第1 項第3 款、第4
      款之罪，而原判決認丙○○不成立修正後廢棄物清理法第
      46條第1 項第3 款之罪，自有未合。(二)被告丙○○所犯廢
      棄物清理法第46條第1 項第4 款之罪，係屬括的一罪，並
      無連續犯可言，原審依連續犯論科，亦有未合。(三)被告甲○○並不成立犯罪，理由詳後，原審遽為科刑之判決，
      亦有可議。被告丙○○上訴意旨，否認犯罪，固無足取，
      然原判決既有上述可議，自應由本院將原判撤銷改判。審
      酌被告丙○○提供其所承租之系爭土地供不特定人傾倒廢
      棄物，並進行廢棄物之掩埋處理，對環境造成污染，其傾
      倒區廣大，有害廢棄物估計為7,050 公噸，其餘為建築廢
      棄物，其傾倒廢棄物危害程度非輕，犯後否認犯行，態度
      不佳等一切情狀，量處如主文第2 項所示之刑，以資懲儆
      。
乙、撤銷改判部分（被告甲○○部分）：
  一、公訴意旨另以：被告甲○○與其弟乙○○（另移檢察官偵
      辦）於民國87年11月12日，由乙○○出面，將甲○○與其
      母王方秀英所有、坐落屏東縣潮州鎮○○段第1277號（原
      地號為屏東縣潮州鎮○○○段916 地號）土地（下稱系爭
      土地），出租與丙○○，約定每年換約1 次。詎至88年11
      月間換約時，甲○○知其未經主管機關許可，不得提供土
      地堆置廢棄物，仍與其弟乙○○基於違反廢棄物清理法之
      犯意聯絡，共同提供系爭土地予未依廢棄物清理法領有廢
      棄物處理許可文件之丙○○傾倒廢棄物。且未依規定領有
      廢棄物處理許可文件，而從事廢棄物之處理行為，因認被
      告甲○○有犯修正前之廢棄物清理法第22條第2 項第3 款
      、第4 款之罪嫌。
  二、按犯罪事實應依證據認定之，無證據不得推定其犯罪事實
      ，不能證明被告犯罪者，應諭知無罪之判決，刑事訴訟法
      第154 條第2 項、第301 條第1 項分別定有明文。又按刑
      事訴訟法上所謂認定犯罪事實之證據，係指足以認定被告
      確有犯罪行為之積極證據而言，如未能發現相當證據或證
      據不足以證明，自不得以推測或擬制之方法，以為裁判基
      礎。又認定不利於被告之事實，須依積極證據，苟積極證
      據不足為不利被告之認定時，即應為有利於被告之認定，
      更不必有何有利之證據，最高法院30年上字第816 號判例
      足資參照。公訴人認被告有犯前開罪嫌，係證人郭東昌於
      偵查中之證述，同案被告丙○○於偵查中供述有在系爭土
      地上掩埋廢棄物等情，並有卷附之屏東縣環境保護局89年
      3 月2 日、同年4 月18日之廢棄物稽查紀錄2 件及現場照
      片各4 幀，為其論據。訊據上訴人即被告甲○○堅決否認
      有前開犯行，辯稱：系爭土地係由弟弟乙○○於87年11月
      12日出租予丙○○的，雙方約定1 年換約1 次，我是事後
      才獲乙○○告知，平日很少至該地巡視，不知道該地被傾
      倒廢棄物，89年3 月2 日被環保局查獲當天，我接獲丙○○之電話通知，才前往系爭土地現場去看一下，系爭土地
      出租予丙○○的事，完全是我弟弟乙○○在處理，我並未
      過問，只有89年3 月2 日被環保局查獲當日，才知道系爭
      土地被人傾倒廢棄物之事，我並無不法之情事等語。經查
      ：
    (一)證人王方秀英於偵查中證稱：系爭土地是我第二兒子乙○○出租的，乙○○有問過我，我說反正該土地也沒有在使
      用，出租予他人沒有關係，所以乙○○才租予他人，我只
      知道承租人叫茂雄仔等語（見偵查卷第68頁反面）。又證
      人乙○○於偵查中亦證稱：土地租予丙○○部分1 年5 萬
      元，共收了3 年15萬元。我自己拿去使用了，我出租土地
      以後，才告訴我哥哥和我母親。87年11月12日之租約，王
      方秀英和甲○○簽名是我簽的，他們2 人事先不知道，他
      們沒有事先授權我簽約等語（見同上偵查卷第59頁）。而
      同案被告丙○○於原審及本院前審亦分別供稱：係向乙○○承租土地等語（見原審卷第33頁，本院上訴審卷第42頁
      ）。且查卷附之土地租約書亦記載：上揭土地係於87年11
      月12日以乙○○為出租人代理人，租予丙○○：第1 期款
      （87年11月12日）5 萬元，第2 期款（88年11月12日）5
      萬元欄下，均由乙○○簽名，有上開土地租約書1 份附於
      偵查卷第27頁可稽。足見被告所辯：本件土地出租事宜乃
      乙○○處理，其事後始知悉等情，應屬可取。
    (二)系爭土地坐落於屏東縣潮州鎮○○段第1277地號，而被告
      甲○○係居於屏東縣新園鄉○○村○○路222 號，有其年
      籍資料在卷可考，兩地相去甚遠。而系爭土地既係乙○○
      私自出租予丙○○，甲○○事先並不知情，已如前述，則
      丙○○承租系爭土地之後，如何傾倒廢棄物，非甲○○所
      能知悉。證人乙○○於本院審理時證述：環保局來查緝時
      ，丙○○有找甲○○到場，是因承租土地時，我有留我的
      行動電話給他，丙○○說萬一找不到我，說要順便留地主
      的電話，所以我把我哥哥甲○○的電話給他。當時我的手
      機因未繳費停用，丙○○才會打電話通知甲○○到場等語
      （見本院95年4 月27日審判筆錄）。證人郭東昌於偵查中
      結證：89年3 月2 日查獲時，丙○○有連絡甲○○過來等
      語（見偵查卷第40頁背面、第41頁正面）。由上觀之，丙○○於89年3 月2 日被屏東縣環保人員查獲在系爭土地傾
      倒廢棄物後，在連絡不上出租人乙○○，始連絡甲○○到
      場甚明。是尚難僅憑89年3 月2 日環保局人員查獲丙○○
      在系爭土地上傾倒廢棄物後，經連絡甲○○到場一節，即
      推定甲○○對於丙○○在系爭土地上傾倒廢棄物之事事先
      知情，並事先有所同意。
    (三)綜上所述，被告甲○○所辯各情，應堪採信。此外，復查
      無其他確切之證據足證被告有公訴人所指之犯行，依前開
      判例之意旨，應認不能證明被告犯罪。原審未予詳查遽為
      被告科刑之判決，尚有未當。被告上訴意旨，執此指摘原
      審此部分判決不當，為有理由，自應由本院將原審此部分
      判決撤銷改判，另為被告無罪之諭知。
丙、至於乙○○涉犯廢棄物清理法第46條第1 項第3 款罪嫌，另
    移檢察官偵辦。
據上論斷，應依刑事訴訟法第369 條第1 項前段、第364 條、第
299 條第1 項前段，第301 條第1 項、廢棄物清理法第46條第1
項第3 款、第4 款，刑法第11條前段、第2 條第1 項前段、第28
條、第55條，判決如主文。
本案經檢察官林惠到庭執行職務。
中    華    民    國    95    年    5     月    11    日
                  刑事第三庭    審判長法  官  周賢銳
                                      法  官  黃仁松
                                      法  官  謝宏宗
以上正本證明與原本無異。
檢察官及被告丙○○部分如不服本判決應於收受本判決後10日內
向本院提出上訴書狀，其未述上訴理由者，並得於提起上訴後
10 日 內向本院補提理由書狀（均須按他造當事人之人數附繕本
)「切勿逕送上級法院」。
被告甲○○不得上訴。
中    華    民    國    95    年    5     月    12    日
                                書   記   官  熊惠津
附錄本判決論罪科刑法條：
廢棄物清理法第46條第1項第3款、第4款
有下列情形之一者，處1 年以上5 年以下有期徒刑，得併科新臺
幣3 百萬元以下罰金：
三  未經主管機關許可，提供土地回填、堆置廢棄物。
四  未依第41條第1 項規定領有廢棄物清除、處理許可文件，從
    事廢棄物貯存、清除、處理，或未依廢棄物清除、處理許可
    文件內容貯存、清除、處理廢棄物。
無許可文件，以經營廢棄物清除、處理為常業者，處3 年以上10
年以下有期徒刑，得併科新臺幣 9 百萬元以下罰金。
                                                      Ｆ


司法院資訊處製作；財團法人民間司法改革基金會備份。
